【裁判字號】    97,易,217
【裁判日期】    970422
【裁判案由】    詐欺
【裁判全文】
臺灣桃園地方法院刑事判決               97年度易字第217號
公  訴  人  臺灣桃園地方法院檢察署檢察官
被      告  丙○○
                      號
上列被告因詐欺案件，經檢察官提起公訴（96年度偵字第25803
號），本院判決如下：
    主  文
丙○○幫助意圖為自己不法之所有，以恐嚇使人將本人之物交付
，處有期徒刑肆月，如易科罰金，以新臺幣壹仟元折算壹日。
    事  實
一、丙○○預見將銀行帳戶提供予姓名年籍不詳之人使用，可能
    幫助不詳之犯罪集團從事財產犯罪行為，作為取得財物或財
    產上之利益之管道，竟基於縱使該人將其帳戶用以從事恐嚇
    取財、詐欺取財之財產犯罪行為，亦不違反其本意之幫助犯
    意，於民國96年4 月26日前某日，在臺灣地區某地，將其於
    86 年12 月19日所申請之臺灣郵政股份有限公司鳳山旗山四
    保郵局帳號00000000000000號（以下簡稱郵局帳戶）之存款
    帳戶存摺、提款卡及密碼等物，交付予某真實姓名年籍不詳
    之成年人，藉以幫助該集團成員從事財產犯罪之犯行，掩飾
    其犯罪行為不易追查。而該犯罪集團成員取得丙○○所有之
    郵局帳戶存摺、提款卡、密碼後，即意圖為自己不法之所有
    ，分別基於詐欺取財、恐嚇取財之犯意，先後為如附表所示
    之犯行，嗣經如附表所示之乙○○、甲○○發覺受騙後報警
    處理，始循線查獲而知悉上情。
二、案經乙○○訴由桃園縣政府警察局楊梅分局報請臺灣桃園地
    方法院檢察署檢察官偵查後起訴。
    理  由
壹、證據能力部分：
    按被告以外之人於審判外之言詞或書面陳述，除法律有規定
    者外，不得作為證據。又被告以外之人於審判外之陳述，雖
    不符前4 條之規定，而經當事人於審判程序同意作為證據，
    法院審酌該言詞陳述或書面陳述作成時之情況，認為適當者
    ，亦得為證據。當事人、代理人或辯護人於法院調查證據時
    ，知有第159 條第1 項不得為證據之情形，而未於言詞辯論
    終結前聲明異議者，視為有前項同意，刑事訴訟法159 條第
    1 項、第159 條之5 分別定有明文。查證人甲○○、乙○○
    於警詢時所為之陳述，固係審判外之陳述而屬傳聞證據，惟
    被告就上開審判外之陳述，於本院審理中，知有該項證據，
    未曾於言詞辯論終結前聲明異議，而本院審酌證人陳述作成
    時之情況，並無違法取證及證明力過低之瑕疵，亦認以之作
    為證據為適當，依前揭規定說明，自有證據能力。另本件認
    定事實所引用之卷內其餘所有卷證資料，並無證據證明係公
    務員違背法定程序所取得，被告於審判程序中復均未於言詞
    辯論終結前表示異議，亦均有證據能力，合先敘明。
貳、實體部分：
一、訊據被告丙○○矢口否認有何幫助恐嚇取財、詐欺取財之犯
    行，辯稱：上開帳戶係放置在背包內，在不詳時、地遺失，
    是在96年4 月間發現遺失，發現遺失之後有到觀音鄉郵局問
    過，郵局人員說要回原開戶郵局才可以辦理遺失掛失手續，
    因為工作沒空，且帳戶裡面只剩幾十元，所以一直沒有去辦
    掛失云云。惟查：
  (一)如附表所示之被害人甲○○、乙○○遭詐騙之過程，業據證
    人即被害人甲○○、乙○○於警詢中證述甚詳（96年度偵字
    第25803 號卷第11至12頁、本院卷第51頁至第53頁），且有
    被告丙○○之開戶基本資料、金融交易一覽表、歷史交易清
    單、被害人乙○○郵政國內匯款執據、財團法人金融聯合徵
    信中心通報案件紀錄資訊在卷可稽（見偵查卷第6 頁至第9
    頁、第15頁、第23頁至第24頁，堪認被告丙○○之上開郵局
    帳戶確均係供真實姓名年籍不詳之成年人所屬犯罪集團，作
    為向被害人甲○○、乙○○等人恐嚇取財、詐欺取財後取得
    贓款所用工具一情，至屬灼然。
  (二)被告雖以上開郵局帳戶係遺失，伊至觀音鄉郵局詢問，該局
    表示必須回開戶郵局才能辦理掛失手續云云置辯，惟查：觀
    音鄉郵局人員答覆每個郵局均可辦理掛失，不一定要向原開
    戶郵局辦理掛失，也可以電話辦理掛失，但若用電話辦理提
    款卡掛失時，會連存簿一起掛失，又不一定要本人才能辦理
    掛失，亦可請他人代理辦掛失等情，有公務電話紀錄查詢單
    在卷可按（見偵查卷第26頁），核與被告前揭供述不符，故
    而，被告上開所辯顯係卸責之詞，不足為採。
  (三)又查金融帳戶為個人理財之工具，申請開設金融帳戶並無任
    何特殊之限制，一般民眾皆可以存入最低開戶金額之方式申
    請開戶，一個人可以在不同之金融機構申請多數之存款帳戶
    使用，並無何困難，此乃眾所周知之事實，若非極為信任之
    親友因急迫情形有立即使用之必要之情形外，否則本可各自
    自行開立帳戶使用，自無須向他人借用或價購；且金融存款
    帳戶，事關存戶個人財產權益之保障，與存戶之印鑑章、提
    款卡結合，其專屬性、私密性更形提高，一般人均有妥為保
    管存摺、印鑑章、提款卡，以防止被他人冒用之認識，縱有
    特殊情況偶有將存摺、印鑑章、提款卡交付他人之需，亦必
    深入瞭解其用途後再行提供以使用，若落入不明人士手中，
    極易被利用為取贓之犯罪工具，恆係吾人日常生活經驗與事
    理；又電視媒體對於使用人頭帳戶行詐騙或恐嚇之事，已廣
    為宣傳，被告當時為成年人，當有相當之智識程度與生活經
    驗，對此亦當認識甚明。
  (四)又若上開郵局帳戶之存摺、提款卡及提款卡密碼果係遺失之
    物，則在該帳戶可能隨時遭到失主掛失止付之情況下，拾獲
    之人亦不可能以之作為詐財之用，而甘冒詐騙所得金錢有無
    法領出之風險，再衡以被害人匯入款項至被告上開帳戶後，
    各該匯款隨即遭人快速提領，由此更足見該犯罪集團，於向
    被害人詐騙匯款時，確有把握該帳戶不會被帳戶所有人掛失
    止付，而此等確信，在該帳戶係被拾獲或竊得之情形，實無
    發生之可能。準此，被告係將上開郵局帳戶之存摺、提款卡
    及提款卡密碼提供予犯罪集團使用一節，足堪認定。
  (五)被告將上開郵局帳戶之存摺、提款卡、密碼，交付他人使用
    ，自可預見上開郵局帳戶可能用來從事恐嚇、詐欺犯罪，作
    為恐嚇取財、詐欺取財之人頭帳戶，以收取被害人匯入之款
    項，惟其竟仍將其帳戶存摺、提款卡、印章及提款卡密碼交
    付他人，其顯具有縱有人以其金融帳戶實施詐欺犯罪亦不違
    背其本意之幫助意思甚明。
  (六)綜上所述，本件事證明確，被告上揭犯行堪以認定，應予依
    法論科。
二、論罪科刑：
  (一)按幫助犯之成立，主觀上行為人須有幫助故意，客觀上須有
    幫助行為，意即需對於犯罪與正犯有共同之認識，而以幫助
    之意思，對於正犯資以助力，而未參與實施犯罪之行為者而
    言。被告丙○○將其所申請開立之郵局帳戶之存摺、提款卡
    及密碼資料提供予詐騙集團成員，再由詐騙集團成員得以順
    利收取向被害人詐騙、恐嚇所得之贓款，然被告丙○○與該
    詐騙集團成員間並無詐欺、恐嚇取財犯意聯絡或參與詐欺、
    恐嚇取財構成要件行為之分擔，被告丙○○提供。郵局帳戶
    之行為，係詐欺、恐嚇取財構成要件以外之助力，核渠所為
    ，係犯刑法第30條第1 項前段、第346 條第1 項之恐嚇取財
    罪之幫助犯、第30條第1 項前段、第339 條第1 項之詐欺取
    財罪之幫助犯。又被告提供上開郵局帳戶之存摺、提款卡、
    密碼予詐欺集團成員使用，先後詐欺取財得逞2 次，而被告
    基於幫助之犯意，以1 提供帳戶之幫助行為，幫助他人2 次
    詐欺取財、1 次恐嚇取財被害人之財物，僅成立1 次幫助犯
    罪行為，再被告以1 提供帳戶之行為，使詐欺集團成員對2
    名被害人詐欺取財、恐嚇取財，使被害人因此交付財物，係
    一行為侵害數法益，為想像競合犯，應依刑法第55條規定，
    從一重之幫助恐嚇取財罪處斷。檢察官就被告幫助詐欺、恐
    嚇被害人甲○○部分，雖未起訴，惟此與已起訴部分有想像
    競合犯裁判上一罪關係，為起訴效力所及，應併予審判。被
    告丙○○以幫助他人遂行恐嚇取財、詐欺取財犯行之意思而
    參與犯罪構成要件以外之行為，為幫助犯，依刑法第30條第
    2 項之規定，減輕其刑。爰審酌被告所為助長詐欺集團之猖
    獗，影響社會、金融秩序正常交易安全，增加被害人尋求救
    濟之困難，並使犯罪之追查趨於複雜，及其犯罪之動機、目
    的、手段、生活狀況暨犯罪後之態度等一切情狀，量處如主
    文所示之刑，並依刑法第41條第1 項前段之規定諭知易科罰
    金之折算標準，以示懲儆。
  (二)再查，中華民國九十六年罪犯減刑條例於95年7 月4 日公布
    ，於96年7 月16日施行。按犯罪在中華民國96年4 月24日以
    前者，除中華民國九十六年罪犯減刑條例另有規定外，依下
    列規定減刑：……有期徒刑、拘役或罰金，減其刑期或金額
    2 分之1 ；犯最重本刑為5 年以下有期徒刑以下之刑之罪，
    依本條例規定減為6 月以下有期徒刑、拘役者，應於為減刑
    裁判時，併諭知易科罰金折算之標準；又依本條例應減刑之
    罪，未經判決確定者，於裁判時，減其宣告刑，並應於判決
    主文同時諭知其宣告刑及減得之刑，中華民國九十六年罪犯
    減刑條例第2 條第1 項第3 款、第9 條、第7 條第1 項、第
    2 項分別定有明文。查上開受被告丙○○提供使用帳戶之犯
    罪集團成員犯詐欺取財罪之時間係於96年4 月26日、27日，
    被告為幫助犯，自應以正犯之犯罪成立為前提，則被告之犯
    罪時間既於96年4 月24日之後，自無從依上開減刑條例予以
    減刑，附此敘明。
  (三)末按共同正犯因相互間利用他方之行為，以遂行其犯意之實
    現，本於責任共同之原則，有關從刑之沒收部分，雖他共同
    正犯所有供犯罪所用之物，亦應於其本身所處主刑之後，併
    為沒收之諭知，幫助犯則僅對犯罪構成要件以外之行為為加
    工，且無共同犯罪之意思，自不適用該責任共同之原則，對
    於正犯所有供犯罪所用或因犯罪所得之物，毋庸併為沒收之
    宣告（最高法院86年度台上字第6278號判決參照）。查被告
    提供上開郵局帳戶存摺及提款卡予犯罪集團成員，而上開郵
    局帳戶之存摺及提款卡均未扣案，迄今仍未取回，因之，上
    開郵局帳戶之存摺及提款卡核屬該犯罪集團而非被告所有，
    再者，被告與該犯罪集團又非具共同正犯關係，顯無共犯連
    帶責任原則之適用，是上開郵局帳戶之存摺及提款卡於本件
    自不得諭知沒收，併予敘明。
據上論斷，應依刑事訴訟法第299 條第1 項前段，刑法第346 條
第1 項、第339 條第1 項、第30條、第55條、第41條第1 項前段
，刑法施行法第1 條之1 第1 項、第2 項前段，判決如主文。
本案經檢察官林安紜到庭執行職務。
中    華    民    國    97    年    4     月    22    日
                  刑事第一庭  審判長法  官  曾淑華
                                    法  官  鄭吉雄
                                    法  官  朱美璘
以上正本證明與原本無異
如不服本判決，應於判決送達後10日內向本院提出上訴狀（應附
繕本），其未敘述上訴理由者，應於上訴期間屆滿後20日內補提
理由書狀於本院，上訴於臺灣高等法院。
                                    書記官  谷貞豫
中    華    民    國    97    年    4     月    23    日
附表：
┌──┬───┬─────┬───────────────────┬───────┐
│編號│被害人│匯款時間  │         詐騙（恐嚇）方式             │  詐騙金額    │
├──┼───┼─────┼───────────────────┼───────┤
│ 1  │甲○○│96.04.26  │甲○○於96年4 月25日下午7 時許在網路上│ 30,000元     │
│    │      │下午1 時32│與使用bnw58@hotmail.com 使用0000000000│              │
│    │      │分        │號行動電話自稱「美美」之女子聊天，並相│              │
│    │      │          │約見面，嗣後自稱馬大哥之男子撥打甲○○│              │
│    │      │          │行動電話稱要先確認身分，致甲○○陷於錯│              │
│    │      │          │誤於96年4 月26日下午1 時32分許在新竹科│              │
│    │      │          │學園區第19支局郵局匯款30,000元至丙○○│              │
│    │      │          │所申請臺灣郵政股份有限公司鳳山旗山四保│              │
│    │      │          │郵局帳號00000000000000號內。          │              │
│    │      ├─────┼───────────────────┼───────┤
│    │      │96.04.26  │嗣後對方自稱許大哥之人一直打電話恐嚇張│ 30,000元     │
│    │      │下午3 時16│世昌，恫稱如果不再匯款至少30,000元就要│              │
│    │      │分        │叫臺中黑幫來砍殺全家，而以加害生命、身│              │
│    │      │          │體、財產之事，恐嚇甲○○，致甲○○心生│              │
│    │      │          │恐懼，遂依詐騙集團成員之指示，於96年4 │              │
│    │      │          │月26日下午3 時16分匯款30,000元至丙○○│              │
│    │      │          │前開郵局帳戶中，嗣經甲○○發覺有異，報│              │
│    │      │          │警處理而知悉上情。                    │              │
├──┼───┼─────┼───────────────────┼───────┤
│ 2  │乙○○│96.04.27  │96年4 月26日晚間某時，經網際網路聊天室│6,000元       │
│    │      │下午4 時39│以「妞妞」作為暱稱，與乙○○佯稱可從事│              │
│    │      │分        │援交，但應先匯款以確認身分，致乙○○因│              │
│    │      │          │而陷於錯誤，在96年4 月27日下午4 時39分│              │
│    │      │          │許，在桃園縣楊梅鎮○○街7 號臺灣郵局中│              │
│    │      │          │壢40支局內，將6,000 元匯入丙○○上開帳│              │
│    │      │          │戶內，嗣因乙○○發覺受騙報警處理而知悉│              │
│    │      │          │上情。                                │              │
└──┴───┴─────┴───────────────────┴───────┘
附錄本案論罪科刑法條：
中華民國刑法第339 條
意圖為自己或第三人不法之所有，以詐術使人將本人或第三人之
物交付者，處5 年以下有期徒刑、拘役或科或併科1 千元以下罰
金。
以前項方法得財產上不法之利益或使第三人得之者，亦同。
前二項之未遂犯罰之。
中華民國刑法第346條
意圖為自己或第三人不法之所有，以恐嚇使人將本人或第三人之
物交付者，處6 月以上5 年以下有期徒刑，得併科1 千元以下罰
金。
以前項方法得財產上不法之利益，或使第三人得之者，亦同。
前二項之未遂犯罰之。


司法院資訊處製作；財團法人民間司法改革基金會備份。
